ACORDAO-COMPLETO-2311147

ACÓRDÃO 899/2019 ATA 12/2019 - PLENÁRIO

VISTOS, relatados e discutidos estes autos de recurso de reconsideração interposto contra o Acórdão 1881/2017-TCU-Plenário, proferido em tomada de contas especial,
ACORDAM os Ministros do Tribunal de Contas da União, reunidos em sessão do Plenário, ante as razões expostas pelo Relator, em:
9.1. nos termos dos arts. 32, inciso I, e 33 da Lei 8.443/1992, conhecer do presente recurso de reconsideração para, no mérito, dar-lhe provimento parcial de forma a, especificamente em relação ao sr. Nestor Cuñat Cerveró, tornar insubsistente o Acórdão 1881/2017-TCU-Plenário e restituir os autos ao relator a quo para a continuidade do feito.

Recurso de reconsideração interposto contra acórdão que julgou as contas do recorrente irregulares, condenou-lhe ao pagamento de débito e de multa, bem como o inabilitou para o exercício de cargo em comissão ou função de confiança no âmbito da Administração Pública federal, em razão de prejuízos resultantes das tratativas para aquisição dos 50% restantes da Pasadena Refining System Inc. (PRSI) e PRSI Trading Company (PRST).

Petróleo Brasileiro S.A.

3. Recorrente: Nestor Cuñat Cerveró (CPF XXX.381.207-XX)

Aroldo Cedraz.

13.1. Ministros presentes: José Mucio Monteiro (Presidente), Walton Alencar Rodrigues, Benjamin Zymler (Relator), Augusto Nardes, Aroldo Cedraz, Raimundo Carreiro e Ana Arraes.
13.2. Ministro que alegou impedimento na Sessão: Aroldo Cedraz.
13.3. Ministro-Substituto convocado: Augusto Sherman Cavalcanti.
13.4. Ministros-Substitutos presentes: Marcos Bemquerer Costa, André Luís de Carvalho e Weder de Oliveira.

ACORDAO-COMPLETO-2435215

Acórdão 3140/2020 - Plenário

ACORDAO-COMPLETO-2418005

Acórdão 2329/2020 - Plenário

ACORDAO-COMPLETO-2354332

Acórdão 1099/2019 - Plenário

JOSE SERGIO GABRIELLI DE AZEVEDO

BENJAMIN ZYMLER

Ministro Vital do Rêgo.

Trata-se de recurso de reconsideração interposto pelo sr. Nestor Cuñat Cerveró, então diretor da Área Internacional da Petrobras, (peça 360 a 364) , contra o Acórdão 1881/2017-TCU-Plenário (peça 324) , proferido em tomada de contas especial.
2.	A tomada de contas especial foi instaurada para dar prosseguimento às apurações das irregularidades relacionadas à compra da refinaria Pasadena Refining System Inc. (PRSI) pela Petrobras America Inc. (PAI) , subsidiária da Petróleo Brasileiro S.A., perante o grupo belga Astra Transcor, cuja aquisição se iniciou no exercício de 2006 e se consumou em 2012. 
3.	Dada a complexidade da matéria, a tomada de contas especial foi desmembrada em três processos, para que cada um tratasse de um débito específico, a saber: TC Processo 025.551/2014-0 referente à aquisição de 50% da refinaria; TC Processo 005.259/2015-0, no qual se cuida da dispensa de cobrança de passivos tributários e trabalhistas; e estes autos, em que se examinam questões relacionadas à assinatura da Carta de Intenções e ao não cumprimento da sentença arbitral, os quais referiam-se aos 50% restantes da refinaria.
4.	Mediante o acórdão impugnado, o recorrente teve suas contas julgadas irregulares, foi condenado em débito pela quantia de US$ 79.890.000,00, sofreu a pena de multa prevista no art. 57 da Lei 8.443/1992, no valor de R$ 10.000.000,00, e foi inabilitado para o exercício de cargo em comissão ou função de confiança no âmbito da administração pública, pelo período de oito anos.
5.	Essa condenação ocorreu em decorrência da constatação de prejuízo resultante das tratativas com a Astra e da assinatura de Carta de Intenções (Letter of Intent) para aquisição dos 50% restantes da Pasadena Refining System Inc. (PRSI) e PRSI Trading Company (PRST) por valor superior àquele que decorreria da aplicação dos mecanismos de definição do preço de transferência das ações constantes do acordo de acionistas, bem como superior ao estipulado por consultoria especializada contratada pela Petrobras para avaliar o preço da refinaria no estado em que ela se encontrava.
6.	De forma sintética, a conduta atribuída ao recorrente foi assim exposta no voto condutor da deliberação recorrida:
"as negociações e a assinatura da Carta de Intenções, conduzidas pelo Sr. Nestor Cerveró e Sr. José Sérgio Gabrielli, sem declaração expressa se o instrumento seria vinculante ou não para a efetividade da transação e sem os procedimentos formais de autorização da DE e do CA, redundaram em litígios entre os acionistas tanto na esfera arbitral quanto na judicial cujas despesas futuras estimadas pela Petrobras motivaram a celebração de um acordo extrajudicial, em que a estatal se viu obrigada a pagar US$ 820.50 milhões (abril de 2012) , em vez de ter desembolsado US$ 639.13 milhões (US$ 731,326,225.00 em valores atualizados para a mesma data base) ."
7.	O sr. José Sérgio Gabrielli de Azevedo, então presidente da Petrobras, também interpôs recurso de reconsideração contra o 1881/2017 - Plenário, o qual deverá ser apreciado por esta Corte em momento oportuno (peça 437) .
8.	Depois de propor o conhecimento do recurso, a unidade técnica assim se manifestou quanto ao mérito:
"No que se refere ao deslinde do recurso, a deliberação recorrida apresentou o seguinte teor:
ACORDAM os Ministros do Tribunal de Contas da União, reunidos em Sessão do Plenário, ante as razões expostas pelo Relator, em: 
9.1. rejeitar as alegações de defesa apresentadas por José Sérgio Gabrielli de Azevedo e Nestor Cuñat Cerveró em relação ao débito imputado no subitem 9.5 do Acórdão 1927/2014-TCU-Plenário, com as alterações promovidas pelo Acórdão 224/2015-TCU-Plenário; 
9.2. com fundamento no art. 16, inciso III, alíneas b e c, da Lei 8.443/92, julgar irregulares as contas dos Srs. José Sérgio Gabrielli de Azevedo e Nestor Cuñat Cerveró, condenando-os solidariamente em débito e fixando-lhes o prazo de quinze dias, a contar da notificação, para que comprovem perante este Tribunal, nos termos do art. 214, inciso III, alínea a, do RI/TCU, o recolhimento, aos cofres da Petróleo Brasileiro S.A. - Petrobras, da quantia original de US$ 79,890,000....;
- Sr. Nestor Cuñat Cerveró (CPF XXX.381.207-XX) , então Diretor da Área Internacional da Petrobras, que conduziu as referidas negociações e firmou a citada Carta de Intenções, sem que houvesse recebido delegação de competência do Colegiado Diretor, nem do Conselho de Administração para tanto; 
- Sr. José Sérgio Gabrielli de Azevedo (CPF XXX.750.395-XX) , então Presidente da Petrobras, por haver autorizado as tratativas empreendidas pelo Sr. Nestor Cuñat Cerveró; 
HISTÓRICO
Trata-se de Tomada de Contas Especial instaurada para apurar danos relativos à aquisição da refinaria Pasadena Refining System Inc. (PRSI) pela Petrobrás América Inc. (PAI) , subsidiária da Petróleo Brasileiro S.A., perante o grupo belga Astra Transcor, em cumprimento aos itens 9.5.2 e 9.6 do Acórdão 1927/2014-TCU-Plenário. 
Após o grupo belga Astra/Transcor ter adquirido 100% das ações da PRSI em janeiro de 2005, a Petrobras realizou visitas técnicas ao empreendimento e firmou memorando de entendimento em 4/5/2005 com a intenção de adquirir participação societária na companhia. 
Em 20/3/2006, a Petrobras assinou com o grupo belga Astra/Transcor o documento de compra e venda cujos termos acordavam a compra de 50% das ações da PRSI pela Petrobras America Inc. (PAI) por US$ 189 milhões no ato do fechamento, além de US$ 85.142.857,15 referentes à primeira parcela da PRSI Trading - PRST (25%) um ano após o fechamento e de mais US$ 85,142,857.15 referentes à segunda parcela da PRSI Trading (25%) dois anos após o fechamento. Segundo dados da Petrobras, os pagamentos equivaleriam a um VPL de US$ 343.153.468,17 a uma taxa de desconto de 6,9% ao ano.
No final de 2007, percebendo problemas na governança da PRSI e da PRST Trading Company, as sócias iniciaram negociações para a aquisição pela Petrobras do restante das empresas. Em 5 de dezembro de 2007, o Sr. Nestor Cerveró, diretor da área internacional, celebrou com a Astra, em nome da Petrobras, carta de intenções (Letter of Intent - LOI) na qual ficou estabelecida futura compra e venda dos 50% remanescentes de participação da PRSI por US$ 700 milhões e da PRSI Trading Company por US$ 87.665.431,95.
Os valores obtidos para os 50% restantes da Trading (peça 39, p.3 do TC Processo 005.406/2013-7) foram calculados por meio da avaliação do volume dos estoques por medição física e ajuste a valor de mercado, em 1/10/2007. O balanço contabilizou estoques de petróleo, produtos, caixa e recebíveis líquidos. 
Em 15/2/2008, por intermédio do DIP INTER AFE 65/2008, o gerente executivo do Internacional Américas, África e Eurásia, Samir Passos Awad, recomendou a aquisição, pela PAI, dos 50% remanescentes de participação acionária da PRSI e da PRSI Trading Company por, respectivamente, US$ 700 milhões e US$ 87.665.431,95. A proposição foi aprovada pela Diretoria Executiva da Petrobras, conforme Ata DE 4.685, item 26, Pauta 199 (peça 38, p. 1-10, do TC Processo 005.406/2013-7) .
O valor foi obtido mediante valoração econômica da refinaria pela Muse Stancil, consultoria especializada que assessorou a Petrobras desde o início. O método de valoração foi a atualização dos fluxos de caixa futuros, considerando-se 100% de participação na refinaria. Segundo a Petrobras, os cenários de preço de petróleo e derivados, bem como a taxa de desconto utilizada basearam-se em orientações corporativas da companhia (peça 38, p. 6-7, 11-38 do TC Processo 005.406/2013-7) .
Em 3/3/2008, no âmbito da Ata CA 1.301, item 8, Pauta 12, o Conselho de Administração não autorizou o fechamento do negócio e determinou que a matéria sobre a compra dos 50% remanescentes, no valor de US$ 700 milhões, fosse reapresentada com informações complementares (peça 36, p. 152-155) . Em 08/05/2008, o assunto foi novamente submetido à apreciação do Conselho de Administração, que, por sua vez, na reunião de 12/5/2008, resolveu transferir a decisão para a reunião seguinte (peça 39, p. 1-8; peça 36, p. 156-163, ambos do TC Processo 005.406/2013-7) .
Em paralelo, a PAI convocou a Astra em 19/6/2008 para reunião destinada a aprovar medidas com vistas a garantir a saúde financeira da refinaria. Entre as ações entendidas como necessárias pela Petrobras para agregar valor à joint venture, destacava-se a realização de investimentos para aumentar a capacidade de processamento para 200 mil barris por dia (bpd) de petróleos ácidos e pesados, muito embora a previsão original, acordada entre as acionistas, ser de 100 mil bpd. A empresa belga não compareceu à reunião, o que motivou a PAI a exercer o direito de impor sua decisão (Right to Override) .
Em face dos desencontros, a PAI iniciou processo de arbitragem contra as empresas do grupo Astra também em 19/6/2008, alegando descumprimento de contratos quanto à gestão conjunta das empresas. Requereu ainda aos árbitros que declarassem que os termos acordados na Carta de Intenções, de 5/12/2007, não seriam vinculantes e não teriam o condão de eliminar as obrigações da Astra na gestão da PRSI. 
Por sua vez, valendo-se de expressa previsão contratual, a Astra exerceu sua opção de venda (put option) em 1/7/2008, após o deslinde do right to override. Nesses termos, a Petrobras estaria obrigada a adquirir a participação societária da empresa belga de acordo com fórmulas estabelecidas no acordo de acionistas. Na mesma data, a Astra ingressou com ação judicial para fazer valer os termos da Carta de Intenções, exigindo que o valor da venda fosse de US$ 788 milhões mais juros e honorários.
Além dessa demanda, a empresa Astra solicitou em 3/12/2008, pela via judicial, ressarcimento de US$ 156 milhões referentes a valores pagos ao Banco BNP Paribas em 15/10/2008. 
Em 10/4/2009 o painel arbitral proferiu a decisão final cuja sentença apontava o valor total de US$ 639,133,008.93 a ser pago pela PAI ao grupo Astra. Desse total, 73,29% seriam quitados em 27/4/2009 e o restante em duas parcelas iguais, a serem pagas em 17/9 e 17/10 do mesmo ano. Seriam cobrados juros de 5% ao ano, no caso de não pagamento.
	50% restantes da PRSI e da Trading Company (peça 39, p. 13-14) 

		Laudo Arbitral (US$) 
	Data Pagamento

	50% PRSI
	295.629.834,00
	27/04/2009

	Juros sobre 50% PRSI
	8.301.293,00
	27/04/2009

	50% PRSI Trading
	85.367.384,50
	17/09/2009

		85.367.384,50
	17/09/2010

	BNP Paribas
	156.442.878,93
	27/04/2009

	Juros sobre BNP Paribas
	3.364.593.00
	27/04/2009

	Honorários advogado
	3.927.140,00
	27/04/2009

	Custos arbitragem
	732.501,00
	27/04/2009

	Total
	639.133.008,93
	
Entretanto, a Petrobras estabeleceu que, para cumprir a decisão arbitral, era necessária a existência de acordo com o grupo Astra para extinguir a demanda judicial relativa ao BNP Paribas, de modo a evitar dupla recuperação. Além disso, a Petrobras poderia vir a ter que arcar com quase US$ 1.5 bilhão, caso a Astra obtivesse sentença favorável na justiça com a declaração de que os termos da Carta de Intenções vinculavam o negócio jurídico da venda dos 50% das ações remanescentes da PRSI.
Em 30/7/2009, o Conselho de Administração da Petrobras, alegando insegurança jurídica, decidiu não cumprir os termos do laudo arbitral naquele momento e postergou a quitação das dívidas em função das demandas judiciais em curso.
Os valores determinados no laudo arbitral, quando corrigidos, somavam US$ 731,326,225.00 e a demanda judicial da Astra cobrava mais US$ 358.5 milhões da Petrobras, relativos à diferença entre o valor da carta de intenções e o do juízo arbitral para os 50% das ações remanescentes (US$ 321 milhões) , além de outros ressarcimentos alegados pelo grupo belga (US$ 37.5 milhões: empréstimos, juros pré-judiciais e suposto erro de cálculo cometido pela sentença arbitral) .
Segundo a Petrobras, a expressividade desses valores, despesas de cerca de US$ 70 milhões ao ano, além de outros prejuízos associados à imagem da marca com potencial prejuízo futuro em captação de recursos e negociações com parceiros internacionais teriam motivado a celebração de acordo extrajudicial, em 7/5/2012.
A negociação foi fechada em US$ 820.5 milhões, com base na data de 30/4/2012, consoante detalhamento abaixo:
	50% restantes da PRSI e da Trading Company (peça 40, p. 8, do TC Processo 005.406/2013-7) 

		Acordo Extrajudicial
	Data Pagamento

	Laudo Arbitral de 10/4/2009 (valor corrigido) 
	US$ 732.000.000,00
	29/06/2012

	Outras disputas
	US$ 48.500.000,00
	29/06/2012

	Antecipação de Despesas
	US$ 40.000.000,00
	29/06/2012

	Total
	US$ 820.500.000,00
	
O Conselho de Administração aprovou o acordo em 13/6/2012. Com o acordo, as participantes decidiram liquidar todas as disputas judiciais, reclamações e causas de qualquer tipo, conhecidas e desconhecidas, que as partes tinham ou poderiam vir a ter.
Em 2014, o Tribunal de Contas da União apreciou Representação formulada pelo Ministério Público junto ao TCU acerca de irregularidades que resultaram em prejuízos decorrentes da aquisição da Refinaria de Pasadena.
As irregularidades apontadas no TC Processo 005.406/2013-7, Acórdão 1927/2014-TCU-Plenário, foram desmembradas para apuração em três Tomadas de Contas Especiais: a) o presente processo, que trata do débito contido nos itens 9.5 e 9.6 (relacionados à Carta de Intenções e ao não cumprimento da sentença arbitral) ; b) o débito referente ao item 9.3 e as audiências analisadas no TC Processo 025.551/2014-0 (trata da aquisição propriamente dita) ; e c) o débito constante do item 9.4 do citado Acórdão (TC Processo 005.259/2015-0 - dispensa de cobrança de passivos tributários e trabalhistas) .
Entendeu-se que as tratativas realizadas com a Astra e a assinatura da Letter of Intent para a aquisição dos 50% restantes da Pasadena Refining System Inc. (PRSI) e PRSI Trading Company (PRST) por valor superior àquele que decorreria da aplicação dos mecanismos de definição do preço de transferência das ações constantes do acordo de acionistas, bem como superior ao estipulado por consultoria especializada contratada pela Petrobras para avaliar o preço da refinaria no estado em que ela se encontrava teria gerado um prejuízo cujo valor original alcançaria US$ 79,890,000.00 (setenta e nove milhões e oitocentos e noventa mil dólares) , convertida para moeda nacional (Reais) .
Referido valor foi calculado pela diferença entre o valor de quitação do acordo extrajudicial (US$ 820.5 milhões) e o valor da sentença do laudo arbitral corrigido (US$ 731,326,225.00) , com a proporcionalidade de 89,6%. Esse percentual corresponde à parcela diretamente relacionada à Carta de Intenções (US$ 321 milhões) em relação ao conjunto de demandas que viáveis que continuavam sendo objeto de litigância pela Astra em julho de 2008 (US$ 358.5 milhões) , uma vez que a empresa belga também inseriu outros pleitos na demanda (vide tabela do item 99 do relatório que precede este voto) .
Assim, no que tange ao deslinde dos presentes autos, o Sr. Nestor Cuñat Cerveró foi citado (peça 18) por ter conduzido as negociações e firmado a Carta de Intenções, sem que houvesse recebido delegação de competência do Colegiado Diretor, nem do Conselho de Administração para tanto, solidariamente ao Sr. José Sérgio Gabrielli de Azevedo (peça 19) , citado por ter autorizado as tratativas empreendidas pelo Sr. Nestor Cerveró.
Após a análise das respectivas alegações de defesa (peças 22, 23 e 128) , o Acórdão 1881/2017-TCU-Plenário julgou as contas dos Srs. Nestor Cuñat Cerveró e José Sergio Gabrielli de Azevedo como irregulares, considerando ser a eles imputável a responsabilidade pelo prejuízo causado pelas tratativas conduzidas em desconformidade com o regulamento da Petrobras.
A presente TCE também envolveu (item 9.6 do Acórdão 1927/2014-TCU-Plenário) a citação de diversos responsáveis devido a um prejuízo que teria sido causado ao patrimônio da companhia estatal brasileira devido à decisão de postergar o cumprimento da sentença arbitral até o trânsito em julgado de ações que visavam desconstituí-la. Neste caso, as alegações dos responsáveis foram acolhidas, tendo o Voto condutor do Acórdão recorrido considerado que a decisão de postergar o cumprimento das decisões do juízo arbitral foi respaldada em análises válidas e razoáveis dos melhores cenários econômicos e financeiros para a companhia.
...
EXAME DE MÉRITO
Delimitação do Recurso
Constituem objeto do recurso do Sr. Nestor Cuñat Cerveró as seguintes questões:
da ausência de comunicação do julgamento;
da existência de termo de colaboração premiada;
da prescrição da pretensão punitiva;
da possibilidade de bis in idem;
da inocorrência de excesso de poder;
a regularidade do valor apresentado na carta de intenções;
da causalidade entre a assinatura da carta de intenções e o apontado dano à Petrobras.
Constitui objeto do recurso do Sr. José Sérgio Gabrielli de Azevedo a seguinte questão:
da participação do Presidente da Petrobras nas tratativas referentes à compra da segunda metade da PRSI à assinatura da Carta de Intenções.
Questão - da ausência de comunicação do julgamento
O recorrente assevera que o julgamento realizado em 30/08/2017 seria nulo pois não teria sido devidamente comunicado. Tal situação teria acarretado prejuízos os quais não seriam supridos pela interposição de recurso, dentre os quais o impedimento de ter seus argumentos expostos por meio de sustentação oral e de juntada de documentos novos que haveriam sido recentemente produzidos.
Argumenta que, embora a indicação de que a presente TCE estivesse pautada para o julgamento tenha sido publicada no Diário Oficial da União (em 28/08/2017) , nenhum dos advogados do recorrente que haviam assinado suas peças de defesa (Sr. Edson Ribeiro e Sr. Felipe Caldeira, cf. procuração juntada a peça 138) teriam constado da citada publicação, a qual teria trazido apenas o nome de uma das estagiárias do escritório.
Alude ao art. 179, § 7º do RITCU e sustenta que os advogados recebem as publicações realizadas em Diário Oficial ou em Diário da Justiça tendo por parâmetro de pesquisa seu próprio nome, ou número de inscrição na OAB. Cita que a intimação em nome de estagiário, sem poderes de representação, teria sido considerada como causa de nulidade pelo Poder Judiciário.
Acrescenta que o Escritório do Sr. Edson Ribeiro, à época do julgamento original, já não mais representaria o recorrente desde novembro de 2015. Narra que o então advogado fora preso por obstrução de justiça, por tentar impedir a concretização do acordo de colaboração que viria a ser celebrado pelo recorrente. Entende que tais fatos deveriam ser considerados de conhecimento público devido à sua repercussão, e que, portanto, a comunicação do julgamento teria que ter sido endereçada pessoalmente ao recorrente.
Análise
Não há previsão nas normas processuais do TCU de notificação pessoal quanto à inclusão do processo em pauta para julgamento. A publicação da pauta das sessões na imprensa oficial é suficiente para promover a regular ciência do interessado. Nesse sentido, é pacífica a jurisprudência do TCU segundo a qual a ausência de notificação do responsável - seja pessoal, seja na figura de seu representante - quanto à data em que será julgado o processo não ofende qualquer princípio constitucional relativo à defesa, uma vez que a publicação da pauta de julgamentos no Diário Oficial da União é suficiente para conferir publicidade ao ato processual e permitir a participação dos interessados na sessão de julgamento.
É verdade que o art. 179, § 7º, do Regimento Interno do TCU prevê que quando a parte for representada por advogado, a comunicação processual deve ser dirigida ao representante legalmente constituído nos autos, mas o caso em tela não envolve os atos processuais descritos no caput do referido artigo 179 (citação, audiência, notificação, comunicação de diligência e de rejeição de alegações de defesa) , não se enquadrando a publicação da pauta do julgamento entre os atos de comunicação processual.
Registre-se que, no âmbito do Tribunal de Contas da União, as partes podem praticar os atos processuais diretamente ou por intermédio de procurador regularmente constituído, ainda que não seja advogado, cf. o art. 145 do Regimento Interno do TCU. Ou seja, a inscrição na OAB é dispensável para que o representante atue no Tribunal, em favor de seu representado, contanto que possua procuração específica para tal.
Na data da publicação da pauta do Acórdão recorrido, os representantes do Sr. Nestor Cerveró nos autos do TC Processo 005.261/2015-5 eram o Sr. Edson Ribeiro, o Sr. Felipe Caldeira, e a Sra. Carolina Castro Serra, conforme procuração acostada a peça 138.
Do exame atento da peça 138, constata-se que o instrumento conferiu aos três os mesmos poderes para representar o outorgante no Tribunal de Contas da União, referente ao processo TC 005.261/15-5, podendo, para tanto, praticar todos os atos indispensáveis ao cumprimento do mandato em questão. Apenas no dia 04 de setembro de 2017, o recorrente protocolou nova procuração constituindo seus novos representantes (peça 321) .
Portanto, caso os antigos representantes não detivessem mais sua confiança, consoante afirma, o recorrente precisava constituir novos procuradores ou revogar os poderes anteriormente conferidos. Assim, mesmo que o jurisdicionado entenda que a perda de confiança deveria ser considerada de ofício devido à alegada repercussão da prisão de dois de seus três representantes, trata-se de encargo que não pode ser transferido à autoridade de Controle Externo.
Ainda conforme o art. 145, § 3º, do RITCU, é suficiente a indicação do nome de um dos procuradores, quando a parte houver constituído mais de um ou o constituído substabelecer a outro com reserva de poderes.
Vale ressaltar que o processo judicial civil é regido pelo Código de Processo Civil, a partir do princípio do estrito formalismo, tendo, como regra, a indispensável presença do advogado nos autos. Entretanto, o presente processo de controle externo financeiro é regido pela Lei 8.443/1992, e pelo Regimento Interno do TCU, a partir do princípio do formalismo moderado, tendo a presença do advogado como faculdade da parte.
Mesmo que se alegue que a Sra. Carolina de Castro Serra estava inscrita apenas como estagiária na OAB, o art. 1º da Lei 8.906/1994 limita aos advogados regularmente inscritos apenas os atos de postulação junto aos órgãos do Poder Judiciário e aos juizados especiais. No tocante às esferas extrajudiciais nas quais o advogado pode atuar, tem aplicação o art. 29 do Regulamento Geral do Estatuto da Advocacia e da OAB, segundo o qual o estagiário de direito regularmente inscrito pode praticar diversas ações, podendo, inclusive, praticar atos extrajudiciais quando receber autorização, como no caso em exame, ou substabelecimento do advogado. Em sentido análogo, observe-se o Acórdão 1497/2018-TCU-Primeira Câmara, de relatoria do Exmo. Min. Benjamin Zymler.
Desse modo, considerando que à senhora Carolina de Castro Serra haviam sido concedidos os mesmos poderes outorgados aos Srs. Edson Ribeiro e Felipe Caldeira pelo Sr. Nestor Cerveró, e que todos eles continuavam como representantes do Sr. Nestor Cerveró na data da publicação da pauta de julgamento do Acórdão, não se identificam vícios capazes de anular o julgamento recorrido.
Questão - da existência de termo de colaboração premiada
Entende que a existência de termo de colaboração premiada firmado com o Ministério Público Federal, devidamente homologado pelo Poder Judiciário, deveria impedir que o recorrente estivesse sendo processado ou viesse a ser condenado por qualquer outro órgão de controle, inclusive o Tribunal de Contas da União.
Alerta que, segundo o referido termo de colaboração premiada, os valores e bens entregues pelo recorrente seriam considerados como suficientes para a reparação de qualquer eventual prejuízo a ele atribuído pelos fatos lá narrados. Cita clausula do Termo de colaboração segundo a qual o Ministério Público Federal se comprometia a não pleitear quaisquer outros valores, instaurar quaisquer outras investigações, propor quaisquer outras ações e a diligenciar, perante o Poder Judiciário, Petrobras e demais órgãos e entidades no sentido de considerar suficiente e adequados os bens já apresentados.
O citado termo de colaboração serviria como evidência de que não teria ocorrido nenhum pedido ou pagamento indevido de valores ao recorrente, por ocasião das negociações da 2ª metade da Refinaria de Pasadena. Alude à possibilidade de juntada de documentação comprobatória adicional referente ao Termo de colaboração premiada, a qual estaria à disposição no 13º juízo da Vara Federal Criminal de Curitiba/PR.
Análise
Nos termos do art. 6º da Instrução Normativa TCU 74, de 11/02/2015, o acordo de leniência celebrado pela administração federal não afasta as competências do Tribunal de Contas da União fixadas no art. 71 da Constituição Federal, nem impede a aplicação das sanções previstas na Lei 8.443/1992.
Consoante salientado no Acórdão 2342/2017-TCU-Plenário, de relatoria do Exmo. Min. Augusto Sherman, a Lei 12.580/2013 (que define organização criminosa e dispõe sobre a investigação criminal, os meios de obtenção da prova, infrações penais correlatas e o procedimento criminal) regulamentou o instituto do acordo de colaboração premiada (arts. 4º a 7º) como meio de obtenção de provas a serem utilizadas na persecução penal (art. 3º) . Portanto, observa-se que o instituto da colaboração premiada se insere integralmente na esfera do Direito Penal, encontrando na própria lei a definição de sua natureza, que é de meio de obtenção de provas para a persecução penal.
Logo, ainda que o responsável tenha sido beneficiado com o instituto da delação premiada, subsistiria integralmente a obrigação de ressarcimento ao Erário, caso constatada a prática de ato ilícito. Nesse sentido, recentemente decidiu o Tribunal no âmbito dos Acórdão 1411/2017-TCU-Plenário, de relatoria do Exmo. Min. Augusto Sherman, e 1.831/2017 - Plenário, de relatoria do Exmo. Min. Benjamin Zymler.
Conforme o citado Acórdão 1831/2017-TCU-Plenário, ainda que tais responsáveis tenham sido beneficiados com o instituto da delação premiada, um acordo de colaboração premiada não pode obstar a adoção dos procedimentos necessários ao ressarcimento de dano por parte do agente colaborador, pois tal entendimento se contraporia ao próprio art. 4º da Lei 12.850/2013, que estabelece como um dos resultados desejados da colaboração a recuperação total ou parcial do produto ou do proveito das infrações penais praticadas pela organização criminosa (inciso IV) . Eventual duplicidade de reparação há de ser evitada em sede de processo executório movido com base no título executivo consubstanciado no Acórdão prolatado pela Corte de Contas. 
O TCU não pode se furtar de cumprir seu papel constitucional de buscar o ressarcimento integral do dano sofrido pelos cofres públicos, pois o direito patrimonial em questão é de ordem indisponível, sendo certo que o acordo de leniência celebrado por outro órgão não pode dispor a respeito das matérias de competência exclusiva do TCU.
Questão - da prescrição da pretensão punitiva
Interpreta que, por se tratar de ato praticado na qualidade de administrador de sociedade de economia mista, sociedade anônima, deve ser observada a previsão acerca da prescrição constante do art. 287, inciso II, alínea "b", da Lei 6.404/1976, segundo a qual prescreve em 3 anos a ação contra os administradores, para deles haver reparação civil por atos culposos ou dolosos, no caso de violação da lei, do estatuto ou da convenção de grupo, contado o prazo da data da publicação da ata que aprove o balanço referente ao exercício em que a violação tenha ocorrido.
Assevera que os atos concretos indicados como fatos geradores de danos ao Erário são as cartas assinadas pelo recorrente entre setembro de 2007 a dezembro de 2007. Uma vez que a aprovação pela Assembleia geral ordinária ocorreu no ano de 2008, todas as medidas, em âmbito judicial ou administrativo, posteriores a dezembro de 2011 estariam consumadas e/ou alcançadas pela prescrição.
Salienta que o MPTCU teria apresentado Representação questionando os referidos fatos apenas em 25/02/2013, e que a Tomada de Contas Especial decorrente do desmembramento da Representação original fora instaurada apenas em 2015.
Sustenta que, ainda que se considere não aplicável o prazo constante da Lei das Sociedades Anônimas, a pretensão somente poderia ser considerada imprescritível se houvesse previsão constitucional específica nesse sentido, tal como ocorre nos casos de crimes de racismo, ações de grupos armados contra a ordem constitucional e o Estado democrático (art. 5°, XLII e XLVI, da CF) . 
Manifesta que a apuração e apenamento por parte do Tribunal de Contas da União não estariam inseridos no rol de normas constitucionais que preveem a imprescritibilidade. Alerta que a hipótese não poderia ser enquadrada no art. 37, § 5º da Constituição Federal, pois o próprio Supremo Tribunal Federal já teria se manifestado sobre o tema de forma definitiva, em sede de Recurso Extraordinário com repercussão geral reconhecida, reconhecendo de forma expressa que o dano ao erário decorrente de ilícito civil seria prescritível.
Análise
Embora o artigo 287, inciso II, alínea "b", da Lei 6.404/1976 constitua dispositivo normativo específico aplicável às Sociedades Anônimas, ele não pode ser aplicado ao caso concreto devido à existência do art. 37, § 5º, da Constituição Federal. Conforme o citado dispositivo constitucional, a lei estabelecerá o prazo prescricional da pretensão punitiva do Estado para os ilícitos praticados pelos agentes públicos, servidores ou não, que causem prejuízo ao erário, ressalvadas as ações de ressarcimento. 
Inicialmente, não se deve confundir prescrição da pretensão punitiva do Estado com a pretensão de ressarcimento "lato sensu" tratada na presente tomada de contas especial. Assiste razão parcial ao recorrente quando consigna que o apenamento, por parte do TCU, não está inserido no rol de normas constitucionais que preveem a imprescritibilidade. Mas a apuração conduzida em sede de Tomada de Contas Especial não persegue a pretensão punitiva sujeita à prescrição prevista no art. 37, § 5º da Constituição, já que, pelo contrário, sua natureza é de recomposição do patrimônio público, conforme se extrai do art. 8º da Lei 8.443/1992. 
Ressalte-se que a condenação em débito, que acarreta a obrigação de restituí-lo, não é sanção, tratando-se apenas da recomposição de danos materiais causados ao patrimônio da entidade da administração. Desse modo, incabível a comparação com a imprescritibilidade que recai sobre as figuras do racismo e as ações de grupos armados contra o a ordem constitucional e o Estado democrático. De toda sorte, o art. 37, § 5º, da Constituição Federal constitui prescrição específica, ao contrário do que infere o recorrente.
No âmbito do TCU, cita-se o julgamento do paradigmático Acórdão 2709/2008-TCU-Plenário, de relatoria do Exmo. Min. Benjamin Zyler, quando esta Corte, ao apreciar incidente de uniformização de jurisprudência, decidiu que o art. 37 da Constituição Federal conduz ao entendimento de que as ações de ressarcimento movidas pelo Estado contra os agentes causadores de danos ao erário são imprescritíveis.
O referido Acórdão 2709/2008-TCU-Plenário superou os posicionamentos até então sustentados perante a Corte de Contas, dentre os quais se encontrava a prescrição trienal aludida pelo recorrente. O Voto condutor do citado Acórdão destaca que o Supremo Tribunal Federal, ao apreciar o Mandado de Segurança 26.210-9/DF, deu à parte final do § 5º do art. 37 da Constituição Federal a interpretação de que as ações de ressarcimento por atos ilícitos são imprescritíveis.
É verdade que a Constituição traz a prescritibilidade como regra: a segurança jurídica é princípio que ordena e informa todo o ordenamento jurídico. No entanto, frente à inexistência de direitos e princípios absolutos, é a própria Constituição que inicia o artigo 5º ressalvando que são garantidos os direitos à vida, à liberdade, à igualdade, à segurança e à propriedade, "nos termos seguintes". Isto é, a própria Constituição traz limitações aos princípios fundamentais, sendo o único diploma normativo apto a fazê-lo.
Quando há disposições aparentemente antagônicas na Constituição, elas devem ser harmonizadas. O texto da Carta Magna deve ser interpretado de forma a se evitarem contradições entre suas normas e princípios, salientando-se que não há normas constitucionais originárias inconstitucionais, ainda que uma delas constitua cláusula pétrea. De tal sorte que é plenamente lícito ao legislador constituinte estabelecer exceção ao princípio da segurança jurídica, frente ao princípio da indisponibilidade do interesse público.
Veja-se que não é todo e qualquer interesse público que, graças à indisponibilidade, torna-se imprescritível: as pretensões punitivas penais e administrativas, os créditos tributários, as dívidas ativas da fazenda pública, todas são prescritíveis. Apenas é imprescritível, por ressalva expressa do legislador constituinte, a pretensão de ressarcimento dos prejuízos causados por ato ilícito ao Erário. Dessa forma, não há o sacrifício integral de nenhum princípio, nem da segurança jurídica, que continua valendo como regra geral, nem da indisponibilidade do interesse público, que em outras situações continua sujeito à prescrição e à decadência.
Esta matéria já se encontra pacificada, no âmbito deste Tribunal em consonância com o STF no julgamento do Mandado de Segurança 26.210-9/DF, em 04/09/2008 e conforme a Súmula-TCU 282, segundo a qual as ações de ressarcimento movidas pelo Estado contra os agentes causadores de danos ao erário são imprescritíveis.
Nesse sentido, faz-se ressalva para a necessidade de atenção quanto ao tipo de ilícito apresentado caso a caso, visto que, ilícitos civis e administrativos não se confundem. Nesse sentido, ressalta-se que este Tribunal, em recentes julgados (Acórdão 5928/2016-TCU-Segunda Câmara, de rel. do Exmo. Min. Vital do Rêgo e 5.939/2016 - 2ª Câmara, de rel. do exmo. Min. Marcos Bemquerer) , tem entendido que a tese fixada pelo STF no RE 669.069 (Repercussão Geral 666) , que trata da incidência da prescrição nos débitos com a União decorrentes de ilícitos civis, com prazo prescricional de cinco anos, não alcança prejuízos que decorram de ilícitos administrativos, como a não comprovação da regular gestão de recursos públicos, que são imprescritíveis.
Assim, frisa-se que a tese fixada pelo STF no RE 669.069 (Repercussão Geral 666) , que trata da incidência da prescrição nos débitos com a União decorrentes de ilícitos civis, não alcança prejuízos que decorram de ilícitos administrativos. Nessa linha é a jurisprudência pacificada desta Corte de Contas, exemplificada no Acórdão 232/2017-TCU-Primeira Câmara, de rel. do Emxo. Min. Bruno Dantas.
Quanto à alegada prescrição da pretensão punitiva, esta subordina-se ao prazo geral, de dez anos, indicado no art. 205 da Lei 10.406/2002 (Código Civil) , e tem como termo a quo a data de ocorrência da irregularidade sancionada, nos termos do art. 189 do mesmo diploma legal.
Outrossim, à luz do parâmetro delineado pelo Acórdão 1441/2016-TCU-Plenário, de redação do Exmo. Min. Walton Alencar Rodrigues, eventual sanção administrativa a ser aplicada aos responsáveis pelo Tribunal não estaria prejudicada pelo manto prescricional, uma vez que o ato apontado como causa do dano foi praticado em 05 de dezembro de 2007 (peça 38, p. 39-40, do TC Processo 005.406/2013-7) e o ato que originalmente ordenou as citações e as audiências se deu em 23/07/2014 (peça 7) . Portanto, o lapso de tempo entre as ocorrências irregulares e o ato que interrompeu o prazo prescricional é inferior ao decêndio considerado no referido decisum.
Questão - preliminar da possibilidade de bis in idem
Argumento
Aponta que o recorrente estaria sendo processado e eventualmente condenado em mais de um processo, pelos mesmos fatos. Alerta que a Representação TC Processo 005.406/2013-7 não teria sido encerrada, conforme salientado no próprio Acórdão recorrido.
Entende que a manutenção da tramitação daquele processo representaria indevida acusação em duplicidade, razão pela qual o julgamento dos fatos deveria ter sido lá realizado e não nos autos da presente TCE. Cita Súmula 19 do STF, segundo a qual seria inadmissível segunda punição de servidor público, baseada no mesmo processo em que se fundou a primeira.
Manifesta que a restrição seria plenamente aplicável também na condução de mais de um processo que tenha o mesmo objeto, e à definição de qual autoridade deve apurar os fatos investigados no âmbito administrativo.
Análise
Uma vez que a Tomada de Contas Especial configura um processo administrativo, deve ser entendida como um conjunto de atos coordenados, voltados à realização de um determinado fim. Por definição, trata-se de um processo administrativo devidamente formalizado, com rito próprio, com a finalidade de apurar a eventual responsabilidade por ocorrência de dano à administração pública federal e obter o respectivo ressarcimento. O objeto de tal processo administrativo é a apuração de fatos, a quantificação do dano e a identificação dos responsáveis, nos termos do art. 2º da IN TCU 71/2012.
Isso implica que o mérito ou objeto de cada processo administrativo de Tomada de Contas Especial abrange, invariavelmente: i) um determinado dano ao Erário, cuja efetiva ocorrência será examinada e atestada; ii) uma investigação sobre quem são os autores da conduta danosa; e iii) a existência de nexo de causalidade entre essa conduta e o dano apurado.
Tal explicação se faz necessária para demonstrar que, no momento em que a presente TCE foi constituída com o objeto "dano causado pela assinatura de carta de intenções pelo Sr. Nestor Cerveró", referido objeto deixou o mérito da Representação TC Processo 005.406/2013-7, a qual perdeu parcela de seu objeto original.
Assim, não procede a interpretação segundo a qual o processamento do TCE concomitante ao não encerramento da Representação TC Processo 005.406/2013-7 constituiria bis in idem, pois a conduta do recorrente não será mais objeto de exame na Representação originária. Não há o que se falar em "acusação em duplicidade", pois a citada conduta praticada pelo recorrente e a eventual confirmação do prejuízo e da respectiva relação causa-efeito entre estes tornou-se objeto de análise exclusivamente da TC Processo 005.261/2015-5.
Também inaplicável a Súmula 19 do STF, pois mesmo que ocorra a punição do recorrente baseada na presente TCE, em nenhuma hipótese ocorrerá uma segunda punição pelos mesmos fundamentos de fato e de direito, seja nos autos da TCE Processo 005.261/2015-5, seja nos autos da TC Processo 005.406/2013-7.
Questão - da inocorrência de excesso de poder
Argumento
Alega que o fato de o Acórdão não indicar um dispositivo legal, estatutário ou regulamentar para embasar a imputação de excesso de poder seria sintomático da inexistência de embasamento da acusação realizada. Salienta que a TCE seria procedimento administrativo sancionador de extrema gravidade, de forma que qualquer acusação somente poderia estar fundada em previsão regulamentar expressa indicando que a ilegalidade foi efetivamente cometida.
Cita posicionamento doutrinário segundo o qual o direito administrativo sancionador seria informado, assim como o direito penal, pelo princípio da tipicidade estrita, segundo o qual um agente administrativo somente poderia exercer a competência punitiva se a conduta em questão estivesse devidamente descrita de modo claro e preciso pela lei.
Análise
Não é verdade que o direito administrativo sancionador seja informado pelo princípio da tipicidade estrita. O princípio segundo o qual as condutas definidas como "fatos típicos" necessitam ser precisamente descritas prevalece no âmbito do direito penal, de modo a diminuir de forma significativa o âmbito de discricionariedade da autoridade julgadora. No direito administrativo, de modo distinto, as infrações costumam ser descritas a partir de conceitos jurídicos relativamente indeterminados, cujo enquadramento necessariamente terá que ser objeto de juízo a ser elaborado pela autoridade competente, a partir dos fundamentos fáticos constantes no processo e observando-se os princípios da proporcionalidade e da razoabilidade.
Registre-se que não se trata da hipótese do artigo 16, inciso III, alínea "b", da Lei 8.443/1992, na qual se cuida de prática de ato de gestão ilegal, ilegítimo, antieconômico, ou infração à norma legal ou regulamentar de natureza contábil, financeira, orçamentária, operacional ou patrimonial. Nesse caso, o foco não seria restaurar um dano causado ao Erário, mas sim verificar a necessária conformidade entre a conduta de um agente administrativo e o critério extraído do ordenamento jurídico. Caso essa fosse a situação dos autos, o juízo de reprovabilidade requereria a identificação precisa da norma violada pelo agente público.
Como se trata de um processo de Tomada de Contas Especial, no qual se busca a reparação de danos causados ao Erário, os dispositivos legais que fundamentam eventual condenação são o art. 16, inciso III, alínea "c" e § 2º, alínea "a", em conjunto com o art. 19, ambos da Lei 8.443/1992, segundo os quais: i) as contas de um agente público serão julgadas irregulares em caso de dano ao Erário decorrente de ato antieconômico por ele praticado; ii) em tal hipótese, o Tribunal fixará a responsabilidade do agente público que praticou o ato irregular; e iii) uma vez que as contas sejam julgadas irregulares com fundamento em dano ao Erário decorrente de ato antieconômico, o Tribunal condenará o responsável ao pagamento do débito, atualizado monetariamente, acrescidos de juros de mora devidos, podendo ainda aplicar uma multa proporcional ao valor desse débito.
Não há o que se falar, aqui, na exigência de um dispositivo legal específico indicando que determinada conduta - no caso, a assinatura de carta de intenção com valor superior ao economicamente justificável - caso praticada, seria irregular. Seja pela impossibilidade de se tentarem prever todas as irregularidades possíveis de serem cometidas, seja pelo consequente engessamento das possibilidades apresentadas ao gestor, qualquer tentativa de regulação que atingisse tal detalhamento se mostraria inviável. Assim, não assiste razão ao recorrente quando apresenta o argumento segundo o qual seria necessário apontar um dispositivo normativo específico que teria sido descumprido.
Portanto, embora seja defensável o posicionamento doutrinário citado segundo o qual um agente administrativo somente poderia exercer a competência punitiva se determinada conduta estivesse devidamente descrita de modo claro e preciso pela lei, ele não se aplica ao caso concreto porque: i) a assertiva se refere à relação jurídica existente entre administração pública e administrado, dentre as quais se destacam o poder de polícia e a regulação dos interesses particulares em nome do interesse público, e não aos processos de controle externo nos quais os agentes prestam contas da gestão realizada dos recursos da coletividade; ii) a Tomada de Contas Especial visa, primordialmente, não ao exercício de competências punitivas, mas sim à reparação do patrimônio coletivo danificado pela ação antieconômica do agente em questão.
Assim, tendo em vista o disposto no artigo 16, inciso III, alínea "c" da Lei 8.443/1992, para a incidência do artigo 19, do mesmo diploma legal bastará a caracterização do ato praticado como danoso ao Erário e antieconômico, ou seja, contrário aos princípios da economicidade e da eficiência administrativa insculpidos nos artigos 37 e 70 da Constituição Federal.
Argumento
Sustenta que a condenação do Sr. Sérgio Gabrielli por autorizar o Sr. Nestor Cerveró a negociar com a Astra os termos iniciais da aquisição da refinaria de Pasadena seria contraditória com a condenação do recorrente por agir com excesso de poder. Afirma que possuía delegação do Sr. Sergio Gabrielli para firmar as tratativas iniciais de negociação, e que não competiria a ele apurar se o Presidente precisava ou possuía autorização do Conselho de Administração para conceder tal delegação.
Destaca que a definição de que uma das sócias teria que adquirir a parte da outra empresa teria surgido a partir do impasse na solução das controvérsias existentes entre elas, as quais não foram obtidas nas reuniões realizadas em Copenhague, Dinamarca, com a participação do Sr. Sérgio Gabrielli e do Sr. Gilles Samyn, Presidente do Grupo Transcor/Astra.
Postula que o intervalo de cinco meses transcorridos entre as negociações iniciais e a análise da aquisição pelo Conselho comprovaria que a negociação conduzida pelo recorrente teria sido apenas inicial e não vinculante. Argumenta que o reconhecimento de que a negociação passou pela Diretoria Executiva e pelo Conselho de Administração evidenciaria que todos os procedimentos para aquisição de empresas fixado pela Petrobrás teriam sido observados e que não teria existido usurpação de competência ou excesso de poder.
Sustenta que os termos e valores constantes das cartas haviam sido previamente discutidos de forma informal com a Diretoria, a qual teria aprovado todas as etapas. Sustenta que tal afirmativa seria demonstrada a partir dos depoimentos prestados perante à Controladoria Geral da União. Dessa forma, infere que não havia a necessidade de submeter formalmente cada proposta à Diretoria, o que somente teria sido feito após se alcançar um termo de valor com a Astra. 
Argumenta que o procedimento teria observado a Sistemática para Aquisição de Empresas pelo Sistema Petrobrás, segundo a qual as somente após equacionadas todas as etapas anteriores é que o assunto seria submetido para análise e decisão final da Diretoria e do Conselho (item 2.2.2) .
Análise
O Sr. Nestor Cerveró foi citado por ter conduzido as tratativas para aquisição dos 50% restantes da Pasadena Refining System Inc. (PRSI) e PRSI Trading Company (PRST) e firmado a citada Carta de Intenções, sem que houvesse recebido delegação de competência do Colegiado Diretor, nem do Conselho de Administração para tanto.
Assim, a condenação do Sr. Sérgio Gabrielli por ter autorizado o Sr. Nestor Cerveró a negociar com a Astra os termos iniciais da aquisição da refinaria de Pasadena não é contraditória com a condenação do recorrente por agir com excesso de poder, justamente por a "autorização" em questão ter sido inválida e, portanto, incapaz de elidir a irregularidade da conduta do Sr. Cerveró. 
O recorrente assevera que não haveria nenhuma irregularidade na designação de um Diretor especifico para condução da referida negociação e que a competência para a realização destas negociações prévias não seria exclusiva nem da Diretoria Executiva, nem do Conselho de Administração. Ao mesmo tempo, alude que somente a finalização do valor a ser pago e a formalização derradeira da compra é que seriam competência da Diretoria Executiva e do Conselho de Administração.
Reitera-se, nesse ponto, a análise realizada pela SecexEstataisRJ, segundo a qual era aplicável à época a "Sistemática para a Aquisição de Empresas pelo Sistema Petrobras", de maio de 2005, segundo a qual o processo de aquisição de empresas se subdivide em três fases (peça 36, p. 107 e ss. do TC Processo 005.406/2013-7) : i) Fase 1 - Identificação de oportunidade; ii) Fase 2 - Desenvolvimento do negócio; e iii) Fase 3 - Gerenciamento pós-aquisição.
Tal sistemática estabelecia, explicitamente, que, antes de a proposta ser efetuada à vendedora, o assunto deveria ser submetido, inicialmente, à Diretoria Executiva (Fase 1) , a fim de evitar que as áreas da companhia se envolvessem em negociações com terceiros e viessem a ser desautorizadas mais adiante (peça 36, p. 115-116 do TC Processo 005.406/2013-7) :
2.1. FASE 1 - IDENTIFICAÇÃO DE OPORTUNIDADE
2.1.1. ATRIBUIÇÃO DA ÁREA PROPONENTE
A área proponente é responsável por apresentar um estudo preliminar que permita a validação do processo pela Diretoria Executiva.
 (...) 
2.1.2. APRECIAÇÃO INICIAL PELA DIRETORIA EXECUTIVA
A Diretoria Executiva deve aprovar ou não a continuidade dos estudos referentes à proposta de aquisição, para que as áreas da Companhia não se envolvam em negociações com terceiros e venham a ser desautorizadas mais adiante, gerando desperdício de tempo e comprometendo a credibilidade da Companhia em futuras negociações.
Portanto, mantem-se o entendimento segundo o qual o Sr. Nestor Cerveró agiu com excesso de poder, extrapolando os limites de sua competência, uma vez que não poderia ter negociado o preço com a Astra antes da apreciação inicial pela Diretoria Executiva (Fase 1) . Ao contrário do que interpreta o recorrente, não há o que se falar juridicamente em "discussões informais", principalmente na seara de entidade pertencente à Administração pública federal indireta.
Questão - a regularidade do valor apresentado na carta de intenções
Argumento
Adverte que a consultoria externa Muse Stancil & Co. teria sido contratada para apresentação de uma faixa de preços de mercado, de modo a subsidiar o pessoal técnico da Petrobras na avaliação do preço negociado, e que não caberia à consultoria a definição propriamente dita do preço a ser pago. Destaca que o valor negociado teria contado com a avaliação dos especialistas de mercado do Citigroup.
Reitera que a carta seria apenas indicativa de valor, e que não possuiria nenhuma relevância para o deslinde da causa, pois: i) não foi aprovada pelo Conselho de Administração; e ii) a Justiça Federal em Houston nos Estados Unidos teria reconhecido que a carta não era vinculante e dependia de aprovação posterior.
Anexa parecer segundo o qual a aquisição da refinaria de Pasadena não teria constituído equívoco ou prática de ato antieconômico por parte do recorrente. 
Fundamenta que não existiu apenas um, mas numerosos contatos realizados das mais diversas formas, tendo o valor de 700 milhões de dólares sido alcançado após extensa negociação, e não de um valor aleatório oferecido sem nenhum parâmetro.
Alerta que deve ser considerado não apenas o valor ofertado pela Petrobras, mas também o preço inicialmente postulado pela Companhia Astra, a qual havia oferecido uma contraproposta da ordem de 1 bilhão de dólares para vender sua parte. Considera que a negociação obteve êxito em reduzir o valor pretendido pela Companhia em 300 milhões de dólares. Tal diferença seria evidência da efetiva ocorrência de negociação e que a quantia refletiria um valor adequado para o negócio.
Ressalta que o valor de US$ 700 milhões teria sido obtido mediante atualização da valoração econômica da refinaria pela Muse Stancil & Co., ou seja, o valor presente dos fluxos de caixa futuros, considerando-se 100% de participação na refinaria. A quantia teria sido calculada a partir da soma de: i) 50% x USS1.014 milhões (calculados pela Muse Stancil & Co para a PRSI como se encontrava no momento da aquisição - As Is) ; ii) 100% x USS170 milhões (baseado no valor inicial pago pela PRST) ; e iii) 50% x valor de aquisição de 100% do terreno que passou a ser de propriedade da Real Propeles LLC.
Reitera que a Muse Stancil & Co. não foi contratada para elaborar um laudo pericial vinculante, mas para avaliar a refinaria com base em dados oriundos de cenários que dependiam do momento e da própria negociação que estava sendo firmada com a Astra.
Registra que: i) o grupo de trabalho criado com o objetivo de realizar a due diligence destinado ao fechamento da aquisição do restante da refinaria concluiu pela regularidade e pela adequação do valor proposto; ii) o Citigroup, contratado para emitir o fairness opinion a respeito do preço de aquisição, considerou adequado o valor acertado.
Análise
Os argumentos expostos - segundo os quais a aquisição da refinaria de Pasadena não teria constituído equívoco ou prática de ato antieconômico por parte do recorrente - não se relacionam diretamente ao objeto da presente TCE, pois o Acórdão recorrido não versa sobre a aquisição da PRSI considerada em si mesmo, mas sim sobre o impacto que as tratativas irregularmente conduzidas pelos recorrentes tiveram no desenrolar do referido processo.
Registre-se, todavia, que embora a Muse Stancil & Co. não tenha sido contratada para elaborar um laudo pericial vinculante, mas, frente às graves inconsistências verificadas no Estudo de Viabilidade Técnica e Econômica conduzido pela Petrobras, sua avaliação se revela como uma fonte mais fidedigna de informações sobre o valor da Refinaria de Pasadena (peça 36, p. 74-105, do TC Processo 005.406/2013-7) no estado em que a mesma se encontrava.
Diversamente do que aduz o recorrente, a avaliação da consultoria Muse informava que em outubro de 2007, no estado em que a refinaria se encontrava - ou seja, sem os investimentos futuros que necessariamente viriam a ter que ser feitos pela própria Petrobras - a PRSI valia cerca de US$ 582 milhões.
Os 50% remanescentes, portanto, valeriam US$ 291 milhões (p. 20, peça 38, TC Processo 005.406/2013-7) , valor o qual deveria ter sido utilizado como parâmetro para a aquisição do restante da PRSI. Mesmo o cenário intermediário, o qual pressupunha que os resultados da refinaria crescessem na mesma proporção observada em geral na respectiva indústria, o valor da refinaria alcançaria US$ 1.002 milhões, e os 50% remanescentes valeriam apenas US$ 501 milhões, e não US$ 700 milhões.
O pedido exorbitante inicialmente realizado pelo grupo Astra (US$ 1 bilhão pelos 50% remanescentes) , por outro lado, não oferece nenhum elemento para se calcular o efetivo valor de mercado do ativo em questão, o qual estava atrelado aos fluxos de caixa a serem gerados pelo equipamento. Não há sentido, assim, em afirmar que a "redução" ocorrida no valor inicialmente pretendido pela empresa Astra teria configurado uma economia para a Petrobras.
Quanto à Fairness Option emitida pelo Citigroup, remetem-se às observações constantes do Voto condutor do Acórdão 1927/2014-TCU-Plenário, segundo as quais: i) dos doze parágrafos que compõem o parecer, onze são dedicados a ressalvas de toda ordem; ii) a anuência ao preço de avaliação foi apenas parcial, uma vez que tal conclusão se dera com base em números e premissas apresentados pela Petrobras (peça 221 do TC Processo 005.406/2013-7) ; iii) referida opinião do Citigroup foi emitida com base nas informações e pressupostos irrealistas apresentados pela Petrobras. 
De toda sorte, repisa-se que os argumentos expostos não alteram a situação jurídica dos recorrentes pois não dizem respeito ao objeto central do TC Processo 005.261/2015-5.
Questão - da causalidade entre a assinatura da carta de intenções e o apontado dano à Petrobras
Argumento
Sustenta-se que não haveria uma indicação efetiva de dano aos cofres públicos da Petrobrás, e que a existência de dano seria meramente presumida a partir de alegações simples. Postula que haveria entendimento jurisprudencial segundo o qual, para que o Poder Público pleiteie a devolução de valores, seria indispensável a prova concreta e direta de danos ao Erário, não se admitindo o dano presumido.
Salienta que, nos autos do TC Processo 005.406/2013-7 (peças 222 e 223) , a 1ª Diretoria Técnica e o Secretário da SecexEstataisRJ haveriam concluído pela inexistência da apontada irregularidade. O posicionamento teria sido reiterado à peça 266 dos autos da presente TCE. A SecexEstataisRJ teria demonstrado que o valor teria sido pago no mesmo montante, ainda que não houvesse demanda judicial relacionada à carta de intenções.
Ressalta que os servidores da Petrobras, quando ouvidos pela CGU, teriam reconhecido que a carta de intenções não impactara nos valores pagos extrajudicialmente. O valor proposto teria desconsiderado a existência da carta, baseando-se apenas com base no valor indicado na arbitragem, a qual não atribuiu nenhum valor à carta de intenções.
Entende que, caso a demanda tivesse sido considerada para fins de apuração do valor a ser pago extrajudicialmente, eventual prejuízo decorrente deveria ser atribuído exclusivamente a quem negociou e firmou tal acordo extrajudicial, pois a demanda já contava com sentença proferida pelo Judiciário norte-americano, segundo o qual a carta de intenções não possuía caráter vinculante.
Alerta que as cartas de intenções eram elaboradas com orientação de escritório de advocacia Norte-americano, e que diversas delas possuíam a informação expressa de que se tratava de uma negociação inicial, e que uma proposta vinculante e definitiva dependeria da aprovação e acordos posteriores. Nega que tenha considerado o documento como vinculante no depoimento prestado à arbitragem, mas sim afirmado que era apenas um valor de referência a ser aprovado pelo Conselho.
Aponta que a Refinaria de Pasadena seria lucrativa para a Petrobras, devido à crescente utilização de óleo de xisto no mercado dos Estados Unidos. Considera ter demonstrado que agiu de boa-fé, visando apenas ao interesse da Companhia, e que não teria praticado nenhum ato com dolo, má-fé ou propósito de prejudicar a Petrobrás ou beneficiar-se pessoalmente, de forma que, ainda que qualquer prejuízo tivesse sido demonstrado, as consequências dos referidos atos de gestão não poderiam ser imputadas ao administrador.
Consigna que a responsabilidade pela aquisição de ativos na Petrobras seria exclusiva do Conselho de Administração, nos termos do art. 29, inciso V, do Estatuto Social da Companhia, segundo o qual competiria privativamente ao Conselho de Administração deliberar sobre a constituição de subsidiárias, participações em sociedades controladas ou coligadas, ou a cessação dessa participação, bem como a aquisição de ações ou cotas de outras sociedades. 
Cita também o art. 31, §2°, do Estatuto Social, segundo o qual as matérias submetidas ao Conselho de Administração seriam instruídas com a decisão da Diretoria Executiva, as manifestações da área técnica ou do Comitê competente, e ainda o parecer jurídico, quando necessários ao exame da matéria. Infere, portanto, que a responsabilidade por qualquer prejuízo deveria ser atribuída ao Conselho de Administração, que possuía os poderes para chancelar e aprovar a proposta de acordo.
Análise
A eventual existência de lucro contábil nas operações atuais da Refinaria de Pasadena não altera o juízo sobre o valor que deveria ter sido pago na aquisição de sua segunda metade. O valor esperado dos resultados futuros já é incorporado na metodologia de avaliação de qualquer empresa, e já está considerado quando se interpreta que a referida aquisição deveria ter ocorrido por uma quantia inferior àquela efetivamente desembolsada.
Já quanto ao entendimento segundo o qual o eventual prejuízo deveria ser atribuído exclusivamente a quem negociou e firmou tal acordo extrajudicial, tal liame não se sustenta perante as regras de causalidade adotadas no ordenamento jurídico brasileiro. Conforme as premissas adotadas pelo Acórdão recorrido, aqueles que negociaram e firmaram o acordo extrajudicial o fizeram para encerrar processo judicial aberto frente à insegurança jurídica causada pelas medidas adotadas pelos recorrentes - as tratativas e apresentação, sem a devida delegação de competência e sem a adoção das precauções necessárias para evitar riscos judiciais, de proposta por valor exorbitante.
O recorrente questiona a conclusão segundo a qual os termos negociados na carta de intenções foram a causa dos litígios entre as acionistas, tanto na esfera arbitral quanto na judicial, cujas despesas futuras estimadas pela Petrobras motivaram a celebração de um acordo no qual a estatal se viu obrigada a pagar US$ 820,50 milhões (abril de 2012) , em vez de desembolsar US$ 639.13 milhões (US$ 731.326.225,00 em valores atualizados para a mesma data base) .
Ocorre que as cartas encaminhadas pela Petrobras em 30/09/2007, 18/10/2007 e 29/11/2007 continham parágrafo informando que as propostas não eram definitivas e não criavam obrigações. Entretanto, as cartas de 30/11/2007 e 04/12/2007, encaminhadas pela Petrobras, e a carta de 05/12/2007 (LOI) , deixaram de apresentar tal parágrafo. 
A ausência de parágrafos dessa natureza viabilizou que a Astra alegasse de que se tratava de oferta "firme", tendo exposto a Companhia a um substancial risco jurídico - que terminou por se materializar e ter de ser gerenciado mediante a assinatura de oneroso acordo extrajudicial.
Aponte-se que i) o procedimento de arbitragem foi desencadeado pela PAI contra as empresas do Grupo Astra em 19/06/2008; ii) a Astra exerceu sua opção de venda (put option) e ingressou com acao judicial em 01/07/2008, cobrando US$ 788 milhões e alegando que a Petrobras teria descumprido compromissos assumidos na Carta de Intenções; iii) a Astra moveu ação em face da PRSI Trading em 3/12/2008, buscando ser ressarcida de valores pagos pela Astra ao banco BNP Paribas em 15/10/2008, no valor de US$ 156 milhões.
O laudo arbitral exarado em 10/04/2009 deveria ter sido suficiente para encerrar a controvérsia, mas a Astra, com base na Letter of Intention, permaneceu litigando pelos US$ 321 milhões correspondentes à diferença entre o montante prometido nas irregulares negociações (US$ 787 milhões) e o montante estabelecido pela sentença arbitral relativamente às empresas PRSI e PRST (US$ 466 milhões, em 10/04/2009) , equivalente à soma dos itens 1 a 5 da tabela abaixo:
	Itens constantes da Sentença Arbitral (em 10/4/2009) 
	Em US$ (em US$) 

	 (1) Preço pela compra dos 50% remanescentes na refinaria
	295,629,834

	 (2) Juros incorridos sobre o montante anterior desde o fim do prazo de noventa dias após o dia do exercício pela Astra da sua opção de venda (1/7/2008) 
	 8,301,293

	 (3) Obrigação imposta à Petrobrás de ressarcir a Astra Oil Trading por empréstimo da Trading junto ao Paribas3, em parte honrado pela Astra Oil Trading - AOT
	156,442,879

	 (4) Juros incorridos sobre o montante anterior desde o fim do prazo de noventa dias após o dia do exercício pela Astra da sua opção de venda (1/7/2008) 
	3,364,593

	 (5) Preço pela compra da participação da Astra na Trading Company (pago na forma dos parágrafos 2 a 4 da Seção II.C.8, em duas parcelas iguais a:
	170,734,769

	Primeira parcela devida pela compra dos 50% remanescentes na Trading Company, devida a partir de 17 de setembro de 2009
	85,367,385

	Segunda parcela devida pela compra dos 50% remanescentes na Trading Company, devida a partir de 17 de setembro de 2010
	85,367,385

	 (6) Custas judiciais, custos arbitrais (US$ 732,501) e honorários advocatícios  (US$ 3,927,140) 
	4,692,891

	Total
	639,166,260

Independentemente do ganho de causa dado pela Justiça norte-americana em primeira instância, os parágrafos em questão constituíam medida de cuidado cuja adoção implicava custo praticamente nulo, exponencialmente inferior ao valor esperado do prejuízo que poderia ocorrer caso as mesmas não estivessem presentes. 
Configuravam, portanto, medida de cuidado exigível de gestor prudente, principalmente por já terem sido apostas em versões anteriores da documentação, tornando-se injustificável a sua supressão - a menos que a intenção fosse, diversamente do argumentado pelos recorrentes, transmitir a informação de que se tratava mesmo de proposta vinculante. 
Excluindo-se a citada negociação do mundo jurídico, haveria uma probabilidade muito maior de que a aquisição do remanescente fosse concluída de forma objetiva, sem a necessidade de atrasos e de se celebrar acordo extrajudicial em montante superior ao devido.
É pouco sustentável a afirmação segundo a qual valor dos juros moratórios seria o mesmo pois incidiriam sobre o montante da condenação arbitral até a celebração do acordo em 2012. Deve-se considerar que tanto o referido intervalo de tempo quanto a própria necessidade de celebração do acordo se devem, em última análise, às tratativas irregularmente conduzidas pelos recorrentes e de seu produto final, a Carta de intenções.
A instrução da Secex registra que esse custo financeiro foi imposto à Petrobras porque a Astra teria se negado a aceitar a sentença arbitral em função de "vários fatores", dos quais a Carta de Intenções (peça 54, p. 4481) seria somente um deles. Entretanto, quando se examinam os outros fatores expostos, eles se resumem: 
à demanda de US$ 321 milhões, correspondentes à diferença entre o valor do "put option" estabelecido no laudo arbitral e o valor indicado na Letter of Intent; 
à demanda de US$ 156 milhões, correspondente ao pagamento da garantia da linha de crédito da PRST com o Banco BNP Paribas, a qual já havia sido objeto da sentença arbitral;
à demanda da Astra por indenização relativa a juros pré-judiciais na ação referente à linha de crédito com o Banco BNP Paribas (US$ 2,5 milhões) .
às demandas da Astra por ressarcimentos relativos à empréstimos contraídos em nome da sociedade e por débitos trabalhistas (US$ 35 milhões) ;
à demanda adicional da Astra por suposto erro de cálculo cometido pela sentença arbitral, a qual restaria prejudicada após duas instâncias judiciais terem confirmado a decisão arbitral (US$ 39 milhões) .
Veja-se que os citados demais fatores: a) eram devidos à Astra, mas já se encontravam precificados na sentença arbitral (item ii) ; ou b) estavam sendo demandados pela Astra, mas a procedência do pedido era incerta ou improvável (itens "iii", "iv" e "v") ; ou ainda c) estavam sendo demandados com base nas tratativas irregulares conduzidas pelos recorrentes (item "i") .
Portanto, não é correto afirmar que, caso as tratativas irregulares não tivessem culminado na apresentação da Letter of Intent sem as típicas cláusulas precaucionais, a Astra teria os mesmos incentivos e argumentos fáticos e jurídicos que viriam coloca-la em posição vantajosa na negociação e embasar sua postura de não aceitar os termos da sentença arbitral e continuar litigando.
Ainda que se alegue que US$ 40 milhões do acordo extrajudicial corresponderiam à "antecipação de despesas por custos evitados", trata-se - pelo menos no que se refere às ações relativas ao descumprimento do laudo arbitral - de despesas e custos que viriam a ser incorridos justamente devido aos transtornos judiciais em cuja origem se encontram as negociações irregularmente conduzidas pelos recorrentes.
Conclui-se, portanto, que a forma pela qual ocorreu negociação empreendida pelo Sr. Nestor Cerveró e pelo Sr. Sérgio Gabrielli fragilizou a situação jurídica da empresa, expondo-a a risco judicial de litigância por parte da Astra, o qual terminou tendo que ser gerenciado mediante a celebração do oneroso acordo extrajudicial.
Em última análise, toda a diferença entre o acordo judicial e a sentença arbitral poderia ser imputada às negociações irregulares que causaram as pendências negociais entre as empresas e o adiamento da quitação da compra dos 50% das ações remanescentes da refinaria. Entretanto, as demandas relativas aos mútuos "1" e "2" referidos na discriminação detalhada das perdas e ganhos em cada disputa judicial (peça 45, p. 12-13, do TC Processo 005.406/2013-7) podem ser consideradas independentes das tratativas que culminaram na Letter of Intent.
	1.Ação judicial cobrando o compromisso da Carta de Intenções
	US$ 321 milhões

	2.Demandas da Astra por ressarcimentos relativos à empréstimos contraídos em nome da sociedade* e por débitos trabalhistas
	US$ 35 milhões

	3.Demanda da Astra por indenização relativa a juros pré-judiciais na ação dos US$ 156 milhões de Nova York
	US$ 2,5 milhões

	4.Demanda adicional da Astra por suposto erro de cálculo cometido pela sentença arbitral (que restou prejudicada após duas instâncias judiciais terem confirmado a decisão arbitral) 
	US$ 39 milhões

	Total de outras demandas em aberto com possibilidade de êxito (1+2+3) 
	US$ 358,5 milhões

Este fundamento faz com que deixem de ser consideradas no cálculo do débito, que exclui a fração das demandas viáveis em aberto encerradas pelo acordo extrajudicial relativa às demandas independentes e inclui apenas aquela referente à ação judicial cobrando o compromisso da Carta de Intenções.
Assim, quanto à metodologia adotada para o cálculo do débito desde o Acórdão 1927/2014-TCU-Plenário, demonstra-se que se trata de metodologia conservadora, que busca estimar o débito de modo a que seguramente não exceda o real valor devido (cf. art. 210, § 1º, inciso II, do Regimento Interno do TCU) . 
...
CONCLUSÃO
Das análises anteriores, conclui-se que:
Preliminarmente, o Sr. Nestor Cerveró assevera que o julgamento seria nulo, pois o recorrente não teria sido devidamente comunicado do julgamento, e que constaria da pauta de julgamento publicada apenas uma das estagiárias de um escritório de advocacia que não mais lhe representava. Entretanto, no âmbito do TCU, a publicação da pauta das sessões na imprensa oficial é suficiente para promover a regular ciência do interessado e o instrumento então acostado aos autos concedia poderes de representação indistintamente aos procuradores que dele constavam, independente de inscrição na OAB. Uma vez que as partes podem praticar os atos processuais diretamente ou por intermédio de procurador regularmente constituído, ainda que não seja advogado, não há o que se falar em nulidade.
O recorrente alega ainda a existência de termo de colaboração premiada, a ocorrência da prescrição da pretensão punitiva e a necessidade de se evitar a responsabilização em duplicidade frente ao TC Processo 005.406/2013-7. Entretanto, ainda que o responsável tenha sido beneficiado com o instituto da delação premiada, subsiste a obrigação de ressarcimento ao Erário, caso constatada a prática de ato ilícito. Ademais, as ações de ressarcimento movidas pelo Estado contra os agentes causadores de danos ao erário são imprescritíveis, e o prazo referente à prescrição da punição não chegou a transcorrer. Por fim, o objeto do Acórdão recorrido deixou o mérito do TC Processo 005.406/2013-7, ainda que referido processo administrativo não tenha sido encerrado.
Quanto ao mérito, o Sr. Nestor Cerveró sustenta que não teria havido excesso de poder ou usurpação de competência, pois: i) teria recebido a atribuição de conduzir as negociações iniciais do próprio Presidente da Petrobrás; e ii) todas as propostas apresentadas dependiam da posterior anuência e aprovação da Diretoria e Conselho de Administração. A Sistemática para a Aquisição de Empresas pelo Sistema Petrobras à época em vigor, todavia, estabelecia explicitamente que o assunto deveria ser submetido inicialmente à Diretoria Executiva, antes de a proposta ser efetuada à vendedora, o que não ocorreu. Tal fato consubstancia que a própria condução das tratativas foi, como um todo, irregular, maculando a conduta tanto do Sr. Nestor Cerveró quanto do Sr. Sérgio Gabrielli, que indevidamente autorizou seu início sem ter competência para tal.
Assevera que o valor da carta de intenções de 05 de dezembro de 2007 fora pautado nos cenários da Muse Stancil, tendo sido considerado como correto e adequado pelo setor financeiro da empresa e por parecer emitido pelo Citigroup. O valor de aquisição da segunda metade da PRSI não é objeto dos presentes autos, que versam sobre sobre o impacto que as tratativas irregularmente conduzidas pelos recorrentes tiveram no desenrolar do referido processo. Registra-se, porém, que a atualização dos cenários da Muse Stancil e a opinião do Citigroup foram produzidos com base em informações e premissas irrealistas informadas pela própria Petrobras.
Argumenta que as cartas de intenções eram apenas indicativos de valores e não possuíam caráter vinculante, conforme seria de conhecimento de todos os envolvidos e como foi reconhecido pela Justiça Federal em Houston nos Estados Unidos. Alega que a ela jamais foi atribuído qualquer caráter econômico para fins de acordo. Entretanto, a inexplicável supressão dos parágrafos precaucionais das derradeiras tratativas viabilizou que a Astra alegasse de que se tratava de oferta "firme", exposto a Companhia a substancial risco jurídico - que terminou por se materializar e ter de ser gerenciado mediante a assinatura de oneroso acordo extrajudicial.
O Sr. Nestor Cerveró, por fim, alude às manifestações da SecexEstataisRJ, segundo as quais a existência de demanda judicial envolvendo a carta de intenções era irrelevante e não impactou no preço pago pela empresa no acordo extrajudicial. 
...
PROPOSTA DE ENCAMINHAMENTO
Ante o exposto, submetem-se os autos à consideração superior, propondo:
a. com fundamento nos arts. 32, inciso I, e 33, da Lei 8.443/1992, conhecer dos recursos de reconsideração, para, no mérito, negar-lhes provimento;
b. dar ciência da deliberação que vier a ser adotada aos recorrentes, à Força-Tarefa do Ministério Público Federal no Paraná, à Força-Tarefa da Advocacia Geral da União no Paraná, ao Juiz Federal Titular da 13ª Vara Federal de Curitiba, ao Ministério da Transparência, Fiscalização e Controle e à Diretoria de Governança, Risco e Conformidade da Petrobras (GRC) , e aos demais interessados para as medidas consideradas cabíveis."
8.	O Ministério Público junto ao TCU assim se manifestou:
"Da análise efetuada pela Serur (peça 471) , constata-se que os argumentos apresentados nas peças recursais não são suficientes para elidir as ocorrências apontadas nos autos e que fundamentaram a condenação imposta pelo Tribunal, sendo, por conseguinte, incapazes de alterar a deliberação recorrida.
Dentre os argumentos apresentados pelo Sr. Nestor Cuñat Cerveró, destaco a questão referente à existência de termo de colaboração premiada firmado com o Ministério Público Federal, devidamente homologado pelo Poder Judiciário, que, segundo a visão do recorrente, deveria impedir que o mesmo estivesse sendo processado ou viesse a ser condenado por qualquer outro órgão de controle, inclusive o Tribunal de Contas da União. 
Nas diversas oportunidades em que o Tribunal se manifestou sobre as consequências dos acordos firmados na sua atuação, esta Corte tem reafirmado o entendimento de que tanto os acordos de leniência quanto os acordos de colaboração premiada não afastam as competências do Tribunal de Contas da União, fixadas no art. 71 da Constituição Federal, nem impedem a aplicação das sanções previstas na Lei nº 8.443/92.
Com efeito, seria uma ilegalidade flagrante qualquer previsão em acordo de leniência ou de colaboração premiada que impedisse o TCU de cobrar débito ou aplicar as sanções de sua competência. Dito de outra forma, os acordos de leniência e outros tipos de colaboração não podem afastar o Tribunal do exercício de suas funções.
Por óbvio que não se pode deixar de considerar o papel fundamental das colaborações (seja em acordos de leniência, seja em delações premiadas) no fornecimento de elementos de prova que catalisam as ações de controle, notadamente as reservadas constitucionalmente a este Tribunal. Da mesma forma, não se pode esquecer que a imposição de sanções aos responsáveis que cometeram ilícitos traz em si uma função pedagógica e inibitória, visando a coibir novos ilícitos.
Nesse sentido, observo que o Acórdão 483/2017-TCU-Plenário, Rel. Min. Bruno Dantas (TC nº Processo 016.991/2015-0) , configura paradigmática decisão do Tribunal a respeito do tratamento a ser dado pelo TCU a empresas e pessoas físicas colaboradoras.
Destaco, a seguir, alguns pressupostos que entendo que devem ser levados em consideração pelo TCU no relacionamento com eventuais colaboradores e as entidades públicas com poderes para celebrarem acordos de colaboração ou de leniência. Tais pressupostos podem ser extraídos das deliberações que trataram do tema, em especial o mencionado Acórdão 483/2017-TCU-Plenário, além das manifestações de diversos Ministros da Casa, com os quais já adianto minha concordância: 
	a) o TCU não transaciona com o valor do débito;
	b) os acordos de leniência e outras formas de colaboração não podem afastar o Tribunal do exercício de suas funções, inclusive sancionatórias;
	c) cumpre a esta Corte contribuir para que eventuais acordos tenham segurança jurídica, a fim de estimular a contribuição de outras empresas e dar efetividade à estratégia nacional de combate à corrupção;
	d) cada decisão deve ser tomada considerando uma estratégia conjunta de combate à corrupção, uma vez que, seja na seara criminal, seja na seara administrativa, seja na defesa da concorrência, todos devem mirar o interesse público primário - e não seus próprios resultados institucionais isoladamente considerados;
	e) é dever das instituições estatais honrar os compromissos assumidos nos acordos, garantindo concretamente os benefícios (sanções premiais) esperados pelo infrator-colaborador;
	f) o colaborador deve experimentar alguma vantagem comparativa que o diferencie dos demais, não podendo estar nas mesmas condições do não colaborador, mas também não podendo equiparar-se àquele que, desde o início, optou por não delinquir;
	g) os não colaboradores devem receber as penas que tradicionalmente são aplicadas aos casos de mesma gravidade;
	h) é imperativo que o Tribunal identifique possíveis incentivos que, manejados adequadamente, possam diferenciar a posição das empresas que colaboram em face da situação das demais.
O presente processo trata exatamente de procedimento de responsabilização do recorrente para a devida reparação do dano. Assim, como bem apontado pela unidade técnica, mesmo sendo o recorrente beneficiado com o instituto da colaboração premiada, subsiste integralmente a obrigação de ressarcimento ao erário dos danos causados.
Considerando essas premissas e sem olvidar que a imposição de sanções aos responsáveis que cometeram ilícitos traz em si uma função pedagógica e inibitória, entendo adequada a responsabilização do recorrente no presente processo.
11.	No que se refere ao débito imputado, o recorrente sustenta que não haveria uma indicação efetiva de dano aos cofres públicos da Petrobras, e que a existência de dano seria meramente presumida a partir de alegações simples. Afirma que os servidores da Petrobras, quando ouvidos pela CGU, teriam reconhecido que a carta de intenções não impactara nos valores pagos extrajudicialmente. O valor proposto teria desconsiderado a existência da carta, baseando-se apenas no valor indicado na arbitragem, a qual não atribuiu nenhum valor à carta de intenções.
12.	Sobre o ponto, peço vênias para trazer as conclusões expostas em minha manifestação anterior (peça 290) , as quais não foram infirmadas pelos recorrentes:
	"19. Da análise do processo e conforme conclui inclusive a comissão interna de Apuração (DIP PRESIDÊNCIA 38/2014) , observo que o objetivo da equipe responsável pelas tratativas para o fechamento do acordo extrajudicial era o encerramento integral de todas as disputas existentes nos demais processos judiciais em andamento, que embutiam um risco financeiro de cerca de US$ 433 milhões, a saber:
	(i) demanda relativa à Carta de Intenções de 05/12/2007 (US$ 321 milhões, que acrescidos de juros resultava em US$ 385 milhões) ;
	(ii) ressarcimento de dois mútuos feitos pela Astra (cerca de US$ 31 milhões) ; 
	(iii) diferença de 4% na taxa de juros relativos à garantia do PNB Paribas (cerca de US$ 17 milhões) .
	20. No DIP NOVOS-NEGOCIOS 52/2012, que solicitou a aprovação ao Acordo de US$ 820,5 MM (peça 40, p. 8, do TC Processo 005.406/2013-7) , percebe-se que um dos motivos para o acordo era justamente eliminar riscos intangíveis inerentes a continuidade do contencioso na capacidade de captação direta de recursos pela PAI, em razão de seu balanço apresentar essa contingencia material (subitem 23.6 do DIP NOVOS-NEGOCIOS 52/2012) .
	21. No mencionado DIP NOVOS-NEGOCIOS 52/2012 foi dito textualmente que:
	'31. A diferença entre o valor do acordado (US$ 820,5 milhões) e o valor do Laudo Arbitral (US$ 732 milhões) , de US$ 88,5 milhões, refere-se às demais disputas em andamento, cuja exposição total poderia atingir US$ 432 milhões. Ressalte-se ainda, que além da citada exposição nas ações judiciais, as despesas com juros e honorários que atingem valores de cerca de US$ 40 milhões/ano, conforme tabela 1. 
	Tabela 1 - Discriminação ilustrativa dos valores

	Valor do Laudo
	US$ 732 milhões

	Outras Disputas
	US$ 48,5 milhões

	Antecipação de Despesas
	US$ 40,0 milhões

	Valor total Negocial
	US$ 820,5 milhões 

	22. Assim, efetivamente, a diferença de US$ 88,5 milhões entre o valor negociado (US$ 820,5 milhões) e o valor do laudo arbitral (US$ 732 milhões) , 'foi fruto da negociação para fechar o acordo entre as partes e encerrar definitivamente todas as demais ações judiciais em curso'. Logo, a demanda judicial referente a LOI também estava embutida no acordo.
	23. Observo que, das demandas judiciais que impediram o adimplemento da sentença arbitral no prazo inicialmente fixado, certamente, a demanda referente a Carta de Intenções era a mais relevante. Nesta, estava em risco o montante de US$ 385 milhões, enquanto que nas demais o risco era de 'apenas' US$ 48 milhões.
	24. Nesse contexto não é possível concordar com a unidade técnica quando afirma que 'mesmo que não houvesse a Carta de Intenções, subsistiriam os mesmos juros moratórios, em face das outras demandas promovidas pela Astra, que impediram o adimplemento da sentença arbitral, no prazo inicialmente fixado', e que mesmo sem a discussão sobre a Carta de Intenções, haveria litígio judicial da mesma forma, em face de outros questionamentos da Astra, impondo à Petrobras os mesmos encargos (juros moratórios) .
	25. Ao contrário do que afirma a unidade técnica, sem a demanda da carta de intenções (que embutia um risco de US$ 385 milhões) , a sentença arbitral poderia ser quitada no prazo inicialmente fixado, pois certamente a Petrobras não iria assumir um pagamento de US$ 93 milhões de juros em razão de uma discussão de US$ 48 milhões. As demandas continuariam a existir, mas não seriam motivos para a não quitação da sentença arbitral.
	26. Assim, entendo adequada a metodologia aceita pelo Ministro-Relator José Jorge quando calculou a participação do valor da demanda judicial por meio da qual a Astra buscava o cumprimento da Carta de Intenções (US$ 385 milhões) , em relação ao conjunto das demandas em aberto com possibilidade de êxito (US$ 433 milhões) , que correspondeu a aproximadamente 89%. 
	27. A incidência desse percentual sobre a diferença de US$ 88,5 milhões entre o valor negociado (US$ 820,5 milhões) e o valor do laudo arbitral (US$ 732 milhões) , resultou em prejuízo de cerca de US$ 78,8 milhões, em valores de maio de 2012, decorrente da referida Carta de Intenções. ..." 
	É o relatório.

8.1. Murilo Varasquim (OAB/PR 41.918), Victor Leal (OAB/PR 69.684) e Alisson Luiz Nichel (OAB/PR 54.838), representando Nestor Cuñat Cerveró  
8.2. Antonio Perilo Teixeira (OAB/DF 21.359) e Henrique Araújo Costa (OAB/DF 21.989), representando José Sérgio Gabrielli de Azevedo

Subprocurador-Geral Paulo Soares Bugarin.

DANOS RELATIVOS À AQUISIÇÃO DA REFINARIA DE PASADENA. DÉBITO RELACIONADO À ASSINATURA DA CARTA DE INTENÇÕES. CONTAS IRREGULARES. RECURSO DE RECONSIDERAÇÃO. CONHECIMENTO. PROVIMENTO PARCIAL.

TOMADA DE CONTAS ESPECIAL (TCE)

Secretaria de Recursos (SERUR); Secretaria de Controle Externo da Administração Indireta no Rio de Janeiro (SecexEstat).

Trata-se de recurso de reconsideração interposto pelo sr. Nestor Cuñat Cerveró (peça 360 a 364) , então diretor da área internacional da Petrobras, contra o Acórdão 1881/2017-TCU-Plenário (peça 324) , proferido em tomada de contas especial.
2.	A referida tomada de contas especial foi instaurada por força do Acórdão 1927/2014-TCU-Plenário para dar prosseguimento às apurações das irregularidades relacionadas à compra da refinaria Pasadena Refining System Inc. (PRSI) pela Petrobras America Inc. (PAI) , subsidiária da Petróleo Brasileiro S.A., perante o grupo belga Astra Transcor, cuja aquisição se iniciou no exercício de 2006 e se consumou em 2012. 
O processo de aquisição da Refinaria de Pasadena se deu em dois momentos. Inicialmente a Petrobras adquiriu 50% da refinaria. Em um momento seguinte, adquiriu a parte remanescente. 
4.	Dada a complexidade da matéria, a tomada de contas especial foi desmembrada em três processos, para que cada um tratasse de um débito específico, a saber: 
a) decorrente do contrato de aquisição propriamente dito; 
b) decorrente da dispensa de cobrança de passivos tributários e trabalhistas;
c) decorrente da assinatura da Carta de Intenções e do não cumprimento da sentença arbitral, referentes à aquisição da segunda metade da refinaria - matéria tratada nestes autos.
5.	Mediante o acórdão impugnado, o recorrente teve suas contas julgadas irregulares, foi condenado em débito, solidariamente com o sr. José Sérgio Gabrielli de Azevedo, então presidente da Petrobras, pela quantia de US$ 79.890.000,00, sofreu a pena de multa prevista no art. 57 da Lei 8.443/1992, no valor de R$ 10.000.000,00, e foi inabilitado para o exercício de cargo em comissão ou função de confiança no âmbito da administração pública pelo período de oito anos.
6.	Por estarem presentes os requisitos de admissibilidade previstos nos arts. 32 e 33 da Lei 8.443/1992, cabe conhecer do recurso e adentrar-lhe o mérito. 
7.	O sr. José Sérgio Gabrielli de Azevedo também interpôs recurso de reconsideração contra o Acórdão 1881/2017-TCU-Plenário (peça 437) .
8.	Em regra, caberia a apreciação do recurso do sr. José Sérgio Gabrielli de Azevedo em conjunto com a do sr. Nestor Cuñat Cerveró, de forma a se manter a uniformidade no andamento processual em relação a ambos os responsáveis.
9.	Entretanto, o sr. Nestor Cuñat Cerveró aponta uma questão preliminar sustentando a nulidade do acórdão recorrido que diz respeito somente a ele. Assim, de forma a permitir um adequado processamento do feito, trato agora dessa questão levantada e deixo a apreciação dos méritos dos recursos dos srs. Nestor Cuñat Cerveró e José Sérgio Gabrielli de Azevedo para ocorrer em conjunto depois de superada essa alegação de nulidade.
II 
10.	Pois bem, o sr. Nestor Cuñat Cerveró aponta a ausência de comunicação do julgamento do Acórdão 1881/2017-TCU-Plenário, de 30/8/2017.
11.	Argumenta que somente constou da pauta publicada no Diário Oficial da União o nome de uma estagiária - sra. Carolina de Castro Serra - do escritório de advocacia que foi inicialmente constituído para defender o sr. Nestor Cuñat Cerveró. 
12.	Assim, o julgamento realizado em 30/8/2017 seria nulo, pois não teria o responsável sido devidamente comunicado. Tal situação teria acarretado prejuízos, os quais não seriam supridos pela interposição de recurso, dentre eles o impedimento de ter seus argumentos expostos por meio de sustentação oral e de produção de memoriais.
13.	É de se ver, ainda, que o atual causídico do responsável entra em aparente contradição quando, ao mesmo tempo em que afirma a necessidade de os advogados então constituídos terem sido intimados na pauta de julgamento, afirma que esses advogados não mais representavam seu cliente desde novembro de 2015. Entretanto, como essa última afirmação não vem acompanhada de elementos probantes, creio que deva ser adotado o entendimento amparado na documentação constante dos autos, qual seja, quando da publicação da pauta de julgamento havia advogados constituídos e nenhum deles foi intimado. 
14.	Pois bem, a unidade técnica entende que a alegação recursal não procede ao argumento de que haviam sido concedidos à estagiária os mesmos poderes outorgados aos demais advogados (peça 138) e que, segundo o art. 29 do Regulamento Geral do Estatuto da Advocacia, "o estagiário de direito regularmente inscrito pode praticar diversas ações, podendo, inclusive, praticar atos extrajudiciais quando receber autorização, como no caso em exame". Ademais tal entendimento estaria amparado pelo decidido mediante o Acórdão 1497/2018-TCU-Primeira Câmara.
15.	De início, registro que o precedente jurisprudencial apontado pela unidade técnica foi tornado insubsistente pelo Acórdão 15680/2018-TCU-Primeira Câmara.
16.	Quanto às notificações, constato que, por ocasião do julgamento do acórdão recorrido, em relação ao sr. Nestor Cerveró, constou da publicação da pauta somente o nome da estagiária sra. Carolina Castro Serra (200514E/OAB-RJ) . Vale registrar que a procuração outorgada pelo sr. Nestor Cuñat Cerveró conferia iguais poderes à estagiária e aos demais advogados então constituídos (Edson Ribeiro - OAB/RJ 46.837 e Felipe Caldeira - OAB 124.393) (peça 138) .
17.	Entretanto, destaca-se que o § 7º do art. 179 do Regimento Interno do TCU estabelece que "quando a parte for representada por advogado, a comunicação deve ser dirigida ao representante legalmente constituído nos autos". (Grifou-se) . 
18.	Merece registro, ainda, a Resolução TCU 164/2003, que dispõe sobre a formalização das deliberações, atos e documentos expedidos por este Tribunal:
"Art. 40. Havendo advogado constituído nos autos, o gabinete do relator deverá consignar obrigatoriamente seu nome e o respectivo número de inscrição na OAB na lista destinada à constituição de pauta a ser publicada no Diário Oficial da União ou no Boletim do Tribunal de Contas da União."  (Grifou-se) . 
19.	A questão cinge-se, pois, em saber se a condição de estagiário de direito preenche os requisitos para ser considerado advogado constituídos nos autos.
20.	O art. 1º da Lei 8.906/1994 - que dispõe sobre o Estatuto da Advocacia e a Ordem dos Advogados do Brasil (OAB) - enumera atividades privativas aos advogados, registrando, dentre elas, a postulação a órgão do Poder Judiciário e aos juizados especiais. 
21.	A mesma lei, nos termos do §2º do art. 3º, estabelece que o estagiário de advocacia, regularmente inscrito, "pode praticar os atos previstos no art. 1º, na forma do regimento geral, em conjunto com advogado e sob responsabilidade deste".
22.	Ou seja, o Estatuto da Ordem dos Advogados do Brasil não equiparou o estagiário de direito ao advogado regularmente inscrito na OAB. Pelo contrário, a norma expressamente - art. 3º, caput - consignou que o "exercício da atividade de advocacia no território brasileiro e a denominação de advogado são privativos dos inscritos na Ordem dos Advogados do Brasil (OAB) " 
23.	Nessa linha, notificações efetuadas somente em nome de estagiários de direito padecem de nulidade, como já decidiu o Superior Tribunal de Justiça:
"Embargos de declaração. Recurso especial. Pauta de julgamento. Nulidade de julgamento e do acórdão respectivo. Estagiário. 
1. Anula-se o julgamento do recurso especial e o respectivo acórdão, porque na pauta publicada no Diário da Justiça figura como advogado da ora embargante o nome de um estagiário de direito, que não tem poderes para postular, sozinho, nos autos de processo judicial. 2. Embargos de declaração acolhidos. (EDcl no REsp 400.203/RS, Rel. Ministro CARLOS ALBERTO MENEZES DIREITO, TERCEIRA TURMA, julgado em 14/06/2004, DJ 30/08/2004, p. 280) "
24.	Não olvido que, em processos administrativos como os do âmbito do TCU, não é obrigatória a presença de advogado constituído, de forma que os estagiários de direito poderiam atuar como procuradores. Nesses casos, seria aplicável o disposto no art. 29 do Regulamento Geral do Estatuto da Advocacia e da OAB, segundo o qual o estagiário de direito regularmente inscrito pode praticar diversas ações, inclusive atos extrajudiciais quando receber autorização ou substabelecimento advogado. 
25.	Acontece que os normativos internos do TCU antes mencionados expressamente exigem a intimação de advogados constituídos nos autos, o qual, consoante o Estatuto da OAB não se confundem com a figura do estagiário.
26.	Em sendo assim, por entender que seria necessária a intimação de advogado regulamente constituído, proponho o provimento parcial do recurso do sr. Nestor Cuñat Cerveró, de forma a, especificamente em relação a sua pessoa, declarar a nulidade Acórdão 1881/2017-TCU-Plenário e restituir os autos ao relator a quo para a continuidade do feito.
Diante do exposto, voto por que o Tribunal adote o acórdão que ora submeto à deliberação deste Colegiado. 
TCU, Sala das Sessões Ministro Luciano Brandão Alves de Souza, em 16 de abril de 2019.
BENJAMIN ZYMLER 
Relator